臺灣屏東地方法院民事判決　　　　　　　 99年度訴字第311號
原　　　告　吳美英
訴訟代理人　莊美玲律師
被　　　告　李榮吉
訴訟代理人　葉銘進律師
當事人間請求返還土地等事件，本院於民國100 年7 月19日言詞
辯論終結，判決如下：
    主  文
被告應將原告所有坐落屏東縣恆春鎮○○○段四九之二四地號土
地如附圖編號Ａ所示面積一五平方公尺、編號Ｂ所示面積一四五
平方公尺及編號Ｃ所示面積一三四平方公尺之建築物拆除，並將
土地返還原告。
訴訟費用由被告負擔。
本判決予原告以新臺幣壹拾陸萬柒仟元供擔保後得假執行。被告
伍拾萬元為原告供擔保後，得免為假執行。
    事  實  及  理  由
一、原告起訴主張：緣坐落於屏東縣恆春鎮○○○段49-24 地號
    土地（下稱系爭土地）係訴外人張吳桂米於88年12月10日自
    被繼承人吳順清分割繼承登記後，再於91年3 月18日贈與原
    告並於91年4 月11日辦妥移轉登記，詎被告無權占用系爭土
    地如附圖Ａ部分所示面積15平方公尺及其上貨櫃、Ｂ部分所
    示面積145 平方公尺及其上磚造混凝土建物、Ｃ部分所示面
    積134 平方公尺及其上鐵架鐵皮建物，為此本院所有物返還
    請求權請求被告拆除並返還上開土地予原告等語。並聲明：
    被告應將原告所有系爭土地如附圖編號Ａ所示面積15平方公
    尺、編號Ｂ所示面積145 平方公尺及編號Ｃ所示面積134 平
    方公尺之建築物拆除，並將土地返還原告；原告願供擔保請
    准宣告假執行。
二、被告則以：緣原告之父吳順清於75年2 月22日將系爭土地應
    有部分二分之一出售予訴外人即證人趙恆雄，並將系爭土地
    交付證人趙恆雄使用，證人趙恆雄乃於系爭土地如附圖Ａ部
    分所示面積15平方公尺處設置貨櫃、Ｂ部分所示面積145 平
    方公尺處搭磚造混凝土建物、Ｃ部分所示面積134 平方公尺
    處搭建鐵架鐵皮建物；再於78年2 月11日由證人趙恆雄將上
    開購得之系爭土地及所建之建物一併出售並交付予訴外人鄭
    登源；嗣於84年3 月3 日訴外人鄭登源將上開土地、建物出
    售並交付予訴外人即證人郭月女；另於98年12月31日證人郭
    月女將上開土地、建物出售並交付予被告，原告為吳順清之
    繼承人，自應繼承上開買賣契約出賣人之義務，則被告依占
    有連鎖（按：原告誤陳為「輾轉占有」）而主張有權占有等
    語。並聲明：原告之訴駁回；願供擔保請准宣告免為假執行
    。
三、兩造不爭執事項：
  (一)系爭土地為原告所有。
  (二)被告占用系爭土地如附圖Ａ部分所示面積15平方公尺及其上
    貨櫃、Ｂ部分所示面積145 平方公尺及其上磚造混凝土建物
    、Ｃ部分所示面積134 平方公尺及其上鐵架鐵皮建物。
四、系爭土地原告之父親吳順清是否出賣於趙恆雄，再由趙恆雄
    出賣於鄭登源，再由鄭登源出賣於郭月女，再由郭月女出賣
    於被告李榮吉？
  (一)原告之養父為吳順清乙節，有卷存戶籍謄本可稽（見本院卷
    第136 頁）。
  (二)緣原告之父吳順清於75年2 月22日將其系爭土地應有部分二
    分之一出售予訴外人即證人趙恆雄，並將系爭土地交付證人
    趙恆雄使用，證人趙恆雄於系爭土地如附圖Ａ部分所示面積
    15平方公尺處設置貨櫃、Ｂ部分所示面積145 平方公尺處搭
    磚造混凝土建物、Ｃ部分所示面積134 平方公尺處搭建鐵架
    鐵皮建物；再於78年2 月11日由證人趙恆雄將上開購得之系
    爭土地及所建之建物一併出售並交付予訴外人鄭登源；嗣於
    84年3 月3 日訴外人鄭登源將上開土地、建物出售並交付予
    訴外人即證人郭月女；另於98年12月31日證人郭月女將上開
    土地、建物出售並交付予被告等情，業據被告提出買賣契約
    書3 紙為證（見本院卷第20-25 頁），並經證人趙恆雄、郭
    月女到庭分別證述：「【（提示本院卷第20、21 、22 頁）
    這兩份契約書是否見過？】有看過。【這兩份契約書是否確
    實是你簽立的？】是。【提示本院卷第20頁契約書）這份契
    約書是你與吳順清簽立的？】是。．．【契約上的簽名，是
    否為吳順清親自簽名的？】是，我有親眼看到他簽名。【（
    提示本院卷第21、22頁契約書）第二份契約，是你與鄭登源
    簽的契約書？】對。【這份契約是否為鄭登源本人簽名的？
    】對，是他親自簽名的。」、「【（提示本院卷第23.24.25
    頁契約書）契約書是否見過？】有。【（提示本院卷第23頁
    背面及24頁）上面有吳順清的蓋章，是否為吳順清親自所蓋
    ？】對，我有親眼看到是他親自蓋的。【為何是妳與鄭登源
    的契約，為何要吳順清蓋章？】雖然是我向鄭登源買的，但
    是一開始吳順清賣給別人的時候地號寫錯了，所以鄭登源就
    帶我去吳順清的住處，吳順清就補蓋印章。」等語（見本院
    卷第88頁至90頁），應可信為真實。
  (三)按不動產買賣契約，不以書面為必要。本件吳順清與證人趙
    恆雄間買賣契約之土地標示固記載為「恆春鎮○○○段40-3
    0 號」，惟依卷存證人趙恆雄與訴外人鄭登源間買賣契約書
    ，吳順清蓋印註明「本人出售該筆土地應為鼻子頭段四十九
    之二四號」等語（見本院卷第22頁背面），且證人趙恆雄於
    本院證述：「【（提示本院卷第22頁背面，吳順清蓋章部分
    ）這是否為吳順清本人親自蓋章？】對，這是他本人蓋的，
    因為當時我與吳順清簽約時，地號寫錯了，我在跟鄭登源簽
    約時，請吳順清來寫的。」等語（見本院卷第88頁背面、第
    89頁），足見吳順清與證人趙恆雄之表示行為與行為意思、
    果意思均無錯誤，僅係代書於書立書面契約時誤繕所致，自
    不影響吳順清與證人趙恆雄就系爭土地應有部分二分之一賣
    買契約的效力，是原告主張吳順清與證人趙恆雄、證人趙恆
    雄與訴外人鄭登源間縱有買賣，其買賣標的為「恆春鎮○○
    ○段40-30 號」云云，自無可採。
五、被告占用上開系爭土地是否為有權占有？
  (一)按基於買賣關係占有買賣標的之買受人，得向出賣人主張占
    有之正當權源，若該買受人再將買賣標的出賣予第三人時，
    由於買受人具有合法占有權源，並據此取得移轉占有之權利
    ，故第三人亦得對出賣人主張有權占有，學說上稱為「占有
    連鎖」，惟此前提須前後買賣均係合法有效之情形，如其中
    有一買賣契約為無效或被撤銷而無效等情形，則無連鎖關係
    ，該第三人自不得對原始出賣人主張有權占有。
  (二)次按「以不能之給付為契約標的者，其契約為無效。但其不
    能情形可以除去，而當事人訂約時並預期於不能之情形除去
    後為給付者，其契約仍為有效。」此民法第246 條第1 項定
    有明文。再者，上開吳順清與證人趙恆雄及證人趙恆雄與訴
    外人鄭登源簽立系爭土地應有部分二分之一賣買契約時即75
    年2 月22日，當時土地法第30條規定「私有農地所有權之移
    轉，其承受人以能自耕者為限，並不得移轉為共有。但因繼
    承而移轉者，得為共有。違反前項規定者，其所有權之移轉
    無效。」，而土地法第30條所謂「農地」，係指供農業上耕
    種或漁牧使用之土地而言，本件系爭土地地目為「旱」，使
    用地類別為「農牧用地」，有卷存土地第二類謄本可證（見
    本院卷第5 頁），應屬上開土地法第30條所之農地，自應受
    該條規定之限制。是則本件上開吳順清與證人趙恆雄間之買
    賣契約，屬私有農地應有部分買賣而造成該私有農地共有之
    情形，自屬違反上開土地法第30條之強制規定之行為，即為
    法律上之給付不能，亦即客觀自始不能，除有上開民法第24
    6 條1 項但書及第2 項之情形外，上開買賣契約應屬無效。
  (三)經查，證人趙恆雄於本院證述：「【為何沒有辦理過戶？】
    訂約時我有自耕農，但是因為不能辦理共有，所以無法過戶
    。【當時契約有無約定如果可以過戶的話，要辦理過戶？】
    有約定，且契約書也有寫，就是第六條。」等語（見本院卷
    第89頁），可知證人趙恆雄所指之約定，係指吳順清與證人
    趙恆雄上開買賣契約第6 條的約定，然該第6 條係約定：「
    對本件買賣不動產取得名義人若甲用第三者名義登記時乙不
    得異議。」等語，僅係在約定買受人可以以第三人作為系爭
    土地應有部分二分之一之登記名義人而已，尚無從認定當時
    有約定預期於農地可以移轉為共有時，始移轉應有部分二分
    之一所有權予證人趙恆雄之意思，故證人趙恆雄上開所述，
    顯與證人趙恆雄所指契約內容之記載不符，自無可採，是依
    上開說明，應認吳順清與證人趙恆雄間上開買賣契約為無效
    。準此，原出賣人吳順清與證人趙恒雄間之買賣既為無效，
    即無連鎖關係存在，被告自不得主張有權占有。
  (四)另上開如附圖Ａ、Ｂ、Ｃ所示之建築物（即貨櫃、磚造混泥
    土建物及鐵架鐵皮建物），為證人趙恆雄所建，再連同上開
    土地出售予訴外人鄭登源，訴外人鄭登源再將上開土地及建
    築物出售予證人郭月女，證人郭月女再將上開土地及建築物
    出售予被告，業如上開所述，則被告已取得上開建築物事實
    上之處分權。職是，原告依所有物返還請求權，請求被告將
    原告所有系爭土地如附圖編號Ａ所示面積15平方公尺、編號
    Ｂ所示面積145 平方公尺、編號Ｃ所示面積134 平方公尺上
    之建築物（即貨櫃、磚造混泥土建物及鐵架鐵皮建物）拆除
    ，並將土地返還原告，即有理由，應予准許。
六、兩造均陳明願供擔保，聲請宣告假執行、免為假執行，經核
    於法並無不合，本院審酌被告向證人郭月女購買上開土地及
    建築物之價格（見本院卷第25頁），爰各酌定相當擔保金額
    准許之。
七、本件事證已臻明確，兩造其餘攻擊防禦方法及舉證，於判決
    結果已不生影響，爰不一一詳為論述，附此敘明。
八、據上論結，本件原告之訴為理由，依民事訴訟法第78條，第
    390 條第2 項、第392 條第2 項，判決如主文。
中    華    民    國   100    年    8     月    2     日
                  民事第一庭    法  官  曾吉雄
正本係照原本作成。
如不服本判決，應於送達後20日內，向本院提出上訴狀並表明上
訴理由，如於本判決宣示後送達前提起上訴者，應於判決送達後
10日內補提上訴理由書（須附繕本）。
中    華    民    國   100    年    8     月    2     日
                                書記官  許倬維